最高法院刑事判決　　　　　　九十四年度台上字第一一一四號
　　上　訴　人
　　即 自訴 人　戊 ○ ○
　　　　　　　　　　　　　段8.
　　　　　　　　　　　　　巷1.
　　　　　　　　　　　　　送達處所：台北縣永和郵政35號信
　　　　　　　　　　　　　箱
　　自訴代理人　陳 化 義律師
　　被　　　告　丁○○○
　　　　　　　　乙 ○ ○
　　　　　　　　甲○○○
　　　　　　　　　　　　　52.
　　　　　　　　丙 ○ ○
　　　　　　　　　　　　　52.
上列上訴人因自訴被告等偽造文書案件，不服台灣高等法院中華
民國九十一年五月七日第二審判決（九十年度上訴字第三九七九
號，自訴案號：台灣台北地方法院八十八年度自字第一一二六號
），提起上訴，本院判決如下：
    主  文
原判決關於甲○○○、丙○○部分撤銷，發回台灣高等法院。
其他上訴駁回。
    理  由
一、發回部分（即被告甲○○○、丙○○部分）：
本件原判決引用第一審判決書記載之證據及理由並補充記載其理
由，以上訴人戊○○在第一審自訴意旨略以：上訴人所有坐落台
北縣永和市○○○路○段八十五巷四弄四號三樓房屋及土地持分
，至民國八十六年二月二十一日始與台鳳股份有限公司（下稱台
鳳公司）在台灣桃園地方法院以八十六年度公字第二０三二二號
公證書簽立合建契約書。上訴人於簽約後始知被告甲○○○、丙
○○等（被告丁○○○、乙○○部分，詳後述）早於八十四年十
一月間即以偽刻之印章，偽造上訴人之「土地使用權同意書」，
向台北縣政府工務局申請建造執照，經該局核發「捌伍永建字第
貳壹零號」建造執照。然上訴人在八十六年二月公證簽約以前，
從未提供「土地使用權同意書」及印章，亦未授權、委託台鳳公
司、歐寶建設事業股份有限公司（下稱歐寶公司），或同意被告
等向主管機關申請建造執照，且本案雖由歐寶公司代台鳳公司具
名申請而取得建造執照，惟甲○○○為歐寶公司董事長、丙○○
為實際負責歐寶公司業務之人，而台鳳公司與歐寶公司為結盟關
係，被告等為了儘速興建房屋以達獲利之目的，而共同實行或共
謀實行偽刻印章，以偽造上訴人之「土地使用權同意書」，並持
向台北縣政府工務局申請，以達儘速取得建造執照之目的，且未
將上訴人列為起造人，已足生損害於上訴人，因認甲○○○、丙
○○共同涉有刑法第二百十條、第二百十四條、第二百十六條、
第二百十七條之偽造文書罪嫌云云。但經審理結果，認為不能證
明甲○○○、丙○○犯罪，因而維持第一審諭知甲○○○、丙○
○部分無罪之判決，駁回上訴人此部分在第二審之上訴，固非無
見。
惟查：證據雖已調查而其內容尚未明瞭者，即與未經調查無異，
如遽行判決，仍屬應於審判期日調查之證據而未予調查。又實施
刑事訴訟程序之公務員，就該管案件，應於被告有利及不利之情
形，一律注意，刑事訴訟法第二條第一項定有明文。原判決引用
第一審判決書之記載，已明白認定：上訴人雖曾於八十四年五月
三日與新宏公司（即新宏開發股份有限公司，下同）簽訂合建契
約書，並書立授權書授權建商代刻印章辦理相關事宜，但新宏公
司並未依該契約之內容與上訴人前往法院公證，亦未依約定提供
商業本票，顯然該合建契約僅成立，尚未生效，因認新宏公司並
未得到上訴人授權代刻印章及（製作同意書）行使（見原判決第
十九面第五至十四行）。而涉案之「土地使用權同意書」係因台
北縣即將實施高層建築管制，為爭取時效而由仲介人陳志凌先於
八十三年間，持日期、建商欄皆空白之土地使用權同意書，請上
訴人之子魏援宜蓋章後，持交新宏公司備用。至八十四年底、八
十五年初，新宏公司發生財務問題，而新宏公司之負責人何火壽
與歐寶公司之丙○○熟識，爰與歐寶公司合作，並委請蔡明勳建
築師，以歐寶公司名義先行掛號，向台北縣政府申請建造執照。
因認在八十四年之前，有關申請建造執照之行為，皆由新宏公司
所為，與歐寶公司無關，縱使上訴人主張涉案之「土地使用權同
意書」係屬偽造，然無法證明與歐寶公司之甲○○○、丙○○有
何關聯，爰為無罪之諭知（見原判決第八面第七行至第九面第十
八行、第十面第七至九行、第十九面第十五行至第二十一面第六
行）。惟依卷內資料，台北縣政府工務局於八十五年一月十日核
發之「捌伍永建字第貳壹零號」建造執照（領照日期為八十五年
三月五日），係於八十三年八月間即以歐寶公司（代表人甲○○
○）等十人名義向台北縣政府提出申請，但涉案之「土地使用權
同意書」上所記載之日期則為八十四年十一月三十日，有上開申
請書、同意書及建造執照之影本在卷可稽（見第一審卷第一宗第
一二一頁、第一三八頁、第二０五頁）。依時間順序，於八十三
年八月間提出申請時，除日期故意填載不實外，不可能取得土地
所有人於八十四年十一月三十日出具之同意書。第一審法院對於
上開日期質疑時，承辦之蔡明勳建築師已結證稱：「有可能是補
正過的『土地使用權同意書』，建管單位要審查這麼大案件的營
建執照，會要求我們補齊文件，有可能是當初我們沒有準備齊全
，要我們補正，所以日期才會差這麼多」（見第一審卷第二宗第
一五二頁）。另上訴人已指訴，歐寶公司與新宏公司自始即有合
作關係（見第一審卷第二宗第一二一頁）。丙○○亦供述：「以
歐寶公司名義申請（建造執照）」，但「用新宏公司（名義）和
地主簽約，其中是我從中協調」（見第一審卷第一宗第三一八頁
）；「陳志凌是中間人，他跟地主協調好以後再來找建商，我是
歐寶公司人員，新宏公司認為住戶中有建設公司（指歐寶公司）
，若是不協調，他們難以做得成功，所以他們說要和我們合作，
各佔百分之五十，那些住戶大都是我的鄰居，而在整合地主的時
候，新宏公司就倒閉了，新宏公司在整合地主中所有的款項都是
我支出去的。……我是歐寶公司實際負責人，與新宏公司是合作
關係」（見原審卷第八十八頁、第一六八頁）。依上開事證顯示
，歐寶公司於「整合地主」時，至少於八十三年八月間以歐寶公
司名義提出申請之前，已經參與其事，並與新宏公司有合作關係
。原判決認為，在八十四年之前，有關申請建造執照之行為，皆
由新宏公司所為，與歐寶公司之甲○○○、丙○○無關，已與卷
證資料不相適合。又原判決既認定，新宏公司雖曾於八十四年五
月三日與上訴人簽訂合建契約，但新宏公司未依契約內容履行，
故不得代刻上訴人之印章製作同意書持以行使，如果無訛。於此
情形，與新宏公司有合作關係之歐寶公司，自亦無權刻用上訴人
之印章製作同意書持以行使；亦不可將仲介人陳志凌所交付，日
期、建商欄皆空白，而僅蓋用上訴人印章之「土地使用權同意書
」，予以填載行使。但八十三年八月間，以歐寶公司名義提出之
申請案，竟附有八十四年十一月三十日上訴人名義之「土地使用
權同意書」。則上開同意書，究竟如何完成製作？歐寶公司之甲
○○○、丙○○有無參與？於何時提出於台北縣政府（八十三年
八月申請時；或八十四年十一月三十日以後）？原審未予徹查明
白，即逕認該同意書於八十三年八月申請建造執照時，即已提出
；同意書上之日期雖記載為八十四年十一月三十日，尚不能認為
係屬偽造云云（見原判決第十三面第四至七行），亦難昭折服。
以上或為上訴意旨指摘所及，或為本院得依職權調查之事項，應
認原判決關於甲○○○、丙○○部分，有撤銷發回更審之原因。
又甲○○○、丙○○被訴，原不得上訴於第三審之使公務員登載
不實部分，基於審判不可分原則，併予發回。
二、駁回部分（即被告丁○○○、乙○○部分）：
按刑事訴訟法第三百七十七條規定，上訴於第三審法院，非以判
決違背法令為理由，不得為之。是提起第三審上訴，應以原判決
違背法令為理由，係屬法定要件。如果上訴理由狀並未依據卷內
訴訟資料，具體指摘原判決不適用何種法則或如何適用不當，或
所指摘原判決違法情事，顯與法律規定得為第三審上訴理由之違
法情形，不相適合時，均應認其上訴為違背法律上之程式，予以
駁回。本件上訴人戊○○關於被告丁○○○、乙○○部分，上訴
意旨略稱：(一)、丁○○○、乙○○於原審始提出台鳳公司於八十
四年一月二十七日與案外人新岩建設股份有限公司（下稱新岩公
司）訂立之合作契約書，係臨訟偽造企圖脫罪，原審未調查其真
偽，僅憑該契約書影本即信以為真，調查未盡，有發回更審之必
要。(二)、原判決認定，（歐寶公司於）八十三年八月間申請建造
執照時，已附有八十四年十一月三十日之「土地使用權同意書」
，但申請當時，豈有檢附未來之「土地使用權同意書」之理？況
證人即蔡明勳建築師亦證稱，「土地使用權同意書」有可能補正
過，原審未予究明，實有發回調查之必要。(三)、上訴人於原審已
請求調取「捌伍永建字第貳壹零號」建造執照申請案全卷，予以
封存，並一併鑑定同意書上之其他地主劉念慈、陳蘭芳、陳久秋
之指紋、掌紋，以發現真相。原審於送請鑑定時，未就該三人之
指紋一併送請鑑定，有調查未盡之違誤。(四)、本件於八十三年八
月間送件申請建造執照時，僅附有少數地主之同意書，自不包括
上訴人之同意書，直至八十四年十一月三十日補正期限將屆滿，
在情急之下始偽造上訴人之同意書。(五)、原判決認定，上訴人亦
不否認住戶曾出具同意書予陳志凌，及參諸上訴人在此之前即長
時間參與合建事宜，即知悉申請建造執照需要「土地使用權同意
書」。此項心證，顯與卷內事證不符。(六)、原判決苛責證人魏援
宜（上訴人之子）之記憶力。(七)、證人陳志凌、劉念慈、陳蘭芳
、張維芬等人所為之證言不實。(八)、原審未審酌委託申請建造執
照案之付款真相。(九)、原審未提示內政部警政署刑事警察局之鑑
驗書，不合程序，有重大瑕疵。(十)、原審有堅不調查重要證據之
可議。(十一)、上訴人始終否認曾交付「土地使用權同意書」給被告
等或陳志凌。(十二)、原審顯有受陳志凌、何火壽虛偽證詞之影響，
而形成錯誤之心證。(十三)、蔡明勳建築師係在被告等全面接手，主
導合建案後，始辦理申請。原審未查明該偽造之同意書，是由何
人提供之真相。(十四)、原審對於上訴人於何時被偽造同意書，被告
等何時提出於主管機關行使，未經合法調查。(十五)、原判決認定，
建造執照之申請……接手等，與台鳳公司無關，亦無證據足資證
明與丁○○○、乙○○有何關聯，其認事用法顯然錯誤云云。
惟查：(一)、原判決維持第一審諭知丁○○○、乙○○部分無罪之
判決，駁回上訴人在第二審之上訴。已敘明：(1)台北縣政府工務
局「捌伍永建字第貳壹零號」建造執照係於八十五年一月十日核
發（領照日期為八十五年三月五日），而丁○○○、乙○○所經
營之台鳳公司係至八十六年一月二十九日始與歐寶公司簽訂「合
作協議書」，接手該項工程，嗣並於八十六年二月二十一日與上
訴人（由其子魏援宜代理）簽訂「合建契約書」，有上開建造執
照、「合作協議書」、「合建契約書」影本在卷可稽（見第一審
卷第一宗第一０七至一一七頁、第二０五頁、第二一一頁）。依
時間順序，丁○○○、乙○○所經營之台鳳公司係在歐寶公司取
得建造執照之後，始先後與歐寶公司、上訴人簽訂契約，接手該
項工程。(2)上訴人與台鳳公司簽訂之「合建契約書」第一條，已
明確約定：「甲方（指上訴人）提供所有坐落於台北縣永和市○
○段……土地，供建築使用，依台北縣工務局建照『捌伍永建字
第貳壹零號』之所有記載為準」（見第一審卷第一宗第一０七頁
）。則上訴人（由其子魏援宜代理）與台鳳公司簽約時，已知悉
台北縣政府工務局已經核發「捌伍永建字第貳壹零號」建造執照
；而申請建造執照必須檢附地主之「土地使用權同意書」，足見
上訴人與台鳳公司簽約時，已明知先前即有該「土地使用權同意
書」存在。況上訴人之代理人於第一審亦陳明：「魏先生（指上
訴人之子魏援宜）他本身也是從事這個行業（指營建業）他也是
專業人士之一，尤其是關於合約的議定，所以說對行政程序上非
常了解」（見第一審卷第二宗第二八四頁）。而上訴人與與台鳳
公司簽約時，即由其子魏援宜代理，對於上情自不能諉為不知。
(3)蔡明勳建築師受新宏公司何火壽之委託，以歐寶公司名義向台
北縣政府申請建造執照，於八十三年八月間提出申請，至八十五
年一月十日核發建照，此期間不曾與台鳳公司之丁○○○、乙○
○見面，已據蔡明勳結證在卷。而丁○○○、乙○○所經營之台
鳳公司係至八十六年一月二十九日始與歐寶公司簽訂「合作協議
書」，接手該項工程。於此情形，新宏公司之何火壽或歐寶公司
之甲○○○、丙○○等人，如何提供上訴人名義之「土地使用權
同意書」，委託蔡明勳建築師申請建造執照，即與嗣後始接手之
丁○○○、乙○○無關。(4)台鳳公司於八十三年度之年報中，雖
說明預定於「八十四年度再推出永和住宅大樓」；另其財務報表
，亦載有投資之金額。惟依何火壽證述：台鳳公司雖曾於八十三
年間投資於新宏公司，但並未出面參與實際業務，其後係因新宏
公司發生財務危機，始將該建築案轉由台鳳公司接手。足見台鳳
公司於先前僅屬單純之資金投資，並未實際出面參與事務之運作
。(5)台鳳公司於八十三年八月間，雖亦曾提出空白合建契約書之
樣本，但各地主與新宏公司成立合建方案之前，曾有宏巨、台鳳
、新宏、潤泰、歐寶、漢中……等十餘建商前來洽談，惟僅與新
宏公司洽談成功，其餘公司因所開列之條件，未被地主接受而出
局。依證人陳文祥、張維芬、陳蘭芳、劉念慈、陳志凌等人之證
述，上開空白合建契約書之樣本，即係台鳳公司一位張處長於十
多家建商洽談時所提出，嗣因條件不合，已經退出。上訴人亦自
承，僅在八十三年七月間與台鳳公司洽談一次，其後即無下文；
至八十六年二月二十一日再與台鳳公司簽約之前，不曾與台鳳公
司之人員接觸。自不能僅因台鳳公司曾經提出前揭空白合建契約
書之樣本，即認丁○○○、乙○○偽造上訴人之「土地使用權同
意書」。因認上訴人所指稱之「土地使用權同意書」，不論是否
屬於偽造，均與丁○○○、乙○○無涉。至於丁○○○、乙○○
雖未提出台鳳公司與案外人新岩公司於八十四年一月二十七日所
簽訂契約書之原本，因該契約之內容與台鳳公司之年報、財務報
表之記載及何火壽等人之證述，並無不符，已無再令被告等提出
原本之必要。爰維持第一審諭知丁○○○、乙○○部分無罪之判
決，駁回上訴人此部分在第二審之上訴，已詳細說明其取捨證據
及得心證之理由。(二)、原審向台北縣政府調閱「捌伍永建字第貳
壹零號」建造執照申請案之卷宗後，已將全卷送請鑑定機關採集
、鑑驗有無可供鑑別之指紋。嗣經鑑定結果，因涉案之文件業經
多人重複觸摸、紋線不清，已無法辨認比對，有內政部警政署刑
事警察局九十一年三月十八日刑紋字第0910046937號鑑驗書在卷
可憑。原審就上開鑑驗書，並已依法踐行調查證據之程序，向上
訴人及到庭之被告提示並告以要旨，有各該筆錄可查（見原審卷
第一一０頁、第一三０頁、第一六九頁）。上訴意旨，任意指摘
原審未將其他地主劉念慈、陳蘭芳、陳久秋之指紋一併送請鑑定
；且未依法調查上開鑑驗書云云，並非依據卷內資料執為指摘。
至於其餘之爭辯，或為枝節性之問題，或為單純事實之爭執，或
僅與甲○○○、丙○○部分有關（甲○○○、丙○○部分已經發
回更審，已見前述），均非適法之第三審上訴理由。上訴意旨，
徒憑己見，就原判決已說明事項或屬原審採證認事職權之適法行
使，任意指摘為違法，顯與法律規定得為第三審上訴理由之違法
情形，不相適合。此部分之上訴違背法律上之程式，應予駁回。
又裁判上一罪案件之重罪得提起第三審上訴，其輕罪部分雖不得
上訴，依審判不可分原則，第三審法院亦應併予審判，但以重罪
部分之上訴合法為前提，如該上訴為不合法，第三審法院既應從
程序上予以駁回，而無從為實體上判決，對於輕罪部分自無從適
用審判不可分原則，併為實體上審判（本院七十六年臺上字第二
二０二號判例參照）。而按刑事訴訟法第三百七十六條所列各罪
之案件，經第二審判決者，不得上訴於第三審法院，為該法條所
明文。丁○○○、乙○○被訴使公務員登載不實部分，上訴人係
依刑法第二百十四條之罪嫌提起自訴，依其自訴之事實與行使偽
造私文書部分有方法結果之牽連關係。而使公務員登載不實罪，
核屬刑事訴訟法第三百七十六條第一款之案件，依上開說明，既
經第二審判決，自不得上訴於第三審法院。本件行使偽造私文書
部分之上訴為不合法，應從程序上駁回，已如前述，則對於輕罪
之使公務員登載不實部分，自無從併為實體上審判，應併予駁回
。
據上論結，應依刑事訴訟法第三百九十七條、第四百零一條、第
三百九十五條前段，判決如主文。
中　　華　　民　　國　九十四　年　　三　　月　　十　　日
                      最高法院刑事第十二庭
                          審判長法官  謝　俊　雄
                                法官  陳　世　雄
                                法官  蘇　振　堂
                                法官  吳　信　銘
                                法官  徐　文　亮
      本件正本證明與原本無異
                                      書  記  官
中　　華　　民　　國　九十四　年　　三　　月　 十五 　日
                                                      Ｔ
